ACORDAO-COMPLETO-2575967

ACÓRDÃO 1629/2023 ATA 4/2023 - PRIMEIRA CÂMARA

VISTOS, relatados e discutidos estes autos de representação formulada pela então Secretaria de Fiscalização de Infraestrutura Hídrica, de Comunicações e de Mineração (atual AudComunicações) acerca de possíveis irregularidades na aprovação da quinta versão do Plano Geral de Metas para a Universalização do Serviço Telefônico Fixo Comutado Prestado no Regime Público;
ACORDAM os Ministros do Tribunal de Contas da União, reunidos em sessão da Primeira Câmara, diante das razões expostas pelo relator, em:
9.1. dar ciência à Casa Civil da Presidência da República, com fundamento no art. 9º, inciso I, da Resolução-TCU 315/2020, que, configurada a ausência de indicações de conselheiros para o Conselho Consultivo da Anatel, previstas no art. 37, incisos I a VI, do Anexo I, do Decreto 2.338/1997, compete ao Presidente da República escolhê-los livremente, sob pena de violação ao art. 37, § 4º, do Anexo I, do Decreto 2.338/1997; e
9.2. encaminhar a cópia desta deliberação à Agência Nacional de Telecomunicações e à Casa Civil da Presidência da República.

Representação. Plano Geral de Metas para a Universalização do Serviço Telefônico Fixo Comutado Prestado no Regime Público (PGMU), materializado pelo Decreto 10.610/2021.

Primeira Câmara

Agência Nacional de Telecomunicações.

3. Interessados/Responsáveis: não há.

13.1. Ministros presentes: Benjamin Zymler (na Presidência) e Jorge Oliveira.
13.2. Ministros-Substitutos convocados: Augusto Sherman Cavalcanti e Weder de Oliveira (Relator).

WEDER DE OLIVEIRA

Adoto, como relatório, instrução elaborada no âmbito da então Secretaria de Fiscalização de Infraestrutura Hídrica, de Comunicações e de Mineração, que contou com a anuência dos seus titulares (peças 64-66) .
"INTRODUÇÃO
Cuidam os autos de representação formulada pela Secretaria de Fiscalização de Infraestrutura Hídrica, de Comunicações e de Mineração do Tribunal de Contas da União (SeinfraCOM/TCU) , a respeito de possíveis irregularidades ocorridas na Agência Nacional de Telecomunicações (Anatel) , relacionadas à aprovação do Plano Geral de Metas para a Universalização do Serviço Telefônico Fixo Comutado Prestado no Regime Público (PGMU) , sem a devida apreciação do Conselho Consultivo da agência (peça 1) .
HISTÓRICO
O Decreto 10.610/2021, publicado em 27/1/2021, aprovou o atual PGMU. Trata-se de sua quinta e última versão antes do fim do período de concessão do serviço telefônico fixo em regime público, razão pela qual convencionou-se chamá-lo de PGMU 5.
O Plano Geral de Metas de Universalização, na sua atual versão, estabelece parâmetros de universalização para a telefonia fixa e prevê a implantação, pelas concessionárias, de infraestrutura de fibra óptica em todos os municípios até 2025. Conforme cálculos realizados pela Anatel em 2018, o saldo do PGMU a favor da União foi estimado em aproximadamente R$ 3,7 bilhões (Acórdão-Anatel 235/2018) .
Não obstante a publicação do referido decreto, esta unidade técnica verificou, ao consultar o processo de elaboração do atual plano (PGMU 5) , um possível descumprimento do art. 35 da Lei 9.472/1997 - Lei Geral de Telecomunicações (LGT) , pois não fora identificada a participação do Conselho Consultivo da Anatel na sua formulação.
Nesse sentido, a aprovação de PGMU desprovida de manifestação do Conselho Consultivo da Anatel, para além de indicar uma possível infração ao disposto na Lei Geral de Telecomunicações, pode ter prejudicado o estabelecimento dos parâmetros de universalização que melhor atendam o interesse público, diante da reduzida contribuição da sociedade, também representada por meio do Conselho.
Com o intuito de obterem-se mais elementos para embasar a análise de mérito dessa questão, e tendo por base as considerações apresentadas anteriormente, foi proposta diligência aos órgãos responsáveis pelo encaminhamento e aprovação do PGMU (peça 7) .
Por estarem presentes os requisitos de admissibilidade previstos nos arts. 235 e 237, inciso VI, do Regimento Interno desta Corte de Contas, e no art. 103, § 1º, da Resolução-TCU 259/2014, o Ministro Walton Alencar Rodrigues, relator do presente processo, conheceu da representação e autorizou a realização de diligência por esta unidade técnica (peça 10) , cujas respostas serão avaliadas na seção seguinte.
Em conformidade com o disposto no § 1º do art. 14 da Resolução-TCU 315/2020, a versão preliminar desta instrução foi remetida à Anatel e à Casa Civil da Presidência da República, com a finalidade de possibilitar aos gestores se manifestarem sobre o teor das propostas inicialmente aventadas (peças 41 a 48) . A análise da manifestação dos gestores encontra-se em seção específica desta instrução. 
EXAME TÉCNICO 
As concessões do serviço de telefonia fixa no Brasil (STFC) , atualmente o único serviço de telecomunicações prestado em regime público, foram celebradas em 1998, com termo final fixado para 31/12/2005. Assegurou-se, no entanto, o direito à prorrogação única por vinte anos a partir daquela data, conforme definido pelo art. 207, § 1º, da LGT.
A citada prorrogação vintenal ficou condicionada ao cumprimento de obrigações, pelas concessionárias, de universalização e de continuidade dos serviços, cabendo à Anatel a regulação dessas obrigações, as quais são objeto de metas periódicas, conforme arts. 79 e 80 da mencionada lei.
Para atendimento às obrigações de universalização da LGT, a Anatel elabora periodicamente o Plano Geral de Metas de Universalização  (PGMU) , o qual define as metas de acesso individual e coletivo que deverão ser atendidas pelas concessionárias, de modo a aumentar progressivamente os índices de universalização dos serviços de telefonia fixa. 
O plano elaborado pela agência é encaminhado, então, ao Ministério das Comunicações para a posterior aprovação do Poder Executivo, por meio de decreto presidencial, conforme competência prevista no art. 18, inciso III, da LGT.
Anteriormente ao encaminhamento ao ministério supervisor, a própria LGT estabelece, em seu art. 35, inciso I, como etapa intermediária, a contribuição do Conselho Consultivo da Anatel a respeito da proposta do PGMU:
Art. 35. Cabe ao Conselho Consultivo:
I - opinar, antes de seu encaminhamento ao Ministério das Comunicações, sobre o plano geral de outorgas, o plano geral de metas para universalização de serviços prestados no regime público e demais políticas governamentais de telecomunicações; (grifo nosso) 
Verificou-se, no entanto, conforme apontado em instrução anterior desta unidade técnica (peça 7) , que, no último plano (PGMU 5) , aprovado pelo Decreto 10.610, de 27/1/2021, não foi identificada a participação do referido conselho na formulação desse plano, razão pela qual se fez necessário diligenciar os órgãos responsáveis pelo tema, de maneira a esclarecer os motivos ensejadores dessa situação.
 Assim, foram oficiados a Anatel, o Ministério das Comunicações (MCom) , a Casa Civil e a Secretaria-Geral da Presidência da República.
Tendo em vista que os documentos e as respostas apresentadas versam sobre o mesmo tema e, de maneira geral, apresentam a mesma narrativa para justificar a ausência da participação do conselho consultivo, optou-se pela apresentação dessas explicações de maneira individual, por órgão respondente, apresentando-se, ao final, a análise técnica de forma global, como exposto a seguir.
Da resposta apresentada pela Agência Nacional de Telecomunicações 
Em relação ao assunto em comento, esta unidade técnica solicitou que fosse apresentada a fundamentação legal, assim como os critérios e os argumentos técnicos ou jurídicos que teriam embasado a decisão de encaminhamento do PGMU 5 ao Ministério das Comunicações sem a opinião do Conselho Consultivo da Anatel, em desacordo com o art. 35, inciso I, da Lei 9.472/1997. Além disso, foi solicitada a apresentação das providências adotadas pela agência com vistas a evitar o descumprimento de tal dispositivo, em especial aquelas relacionadas à manutenção do quórum do conselho consultivo.
A Anatel encaminhou, por meio do Ofício 22/2021/AUD-Anatel, de 26/4/2021 (peça 19) , cópia do documento Informe 69/2021/PRUV/SPR (peça 39) , que discorreu sobre o assunto.
Segundo o referido informe, a Anatel aprovou proposta de PGMU para o quinquênio 2021-2025 (PGMU 5) , por meio do Acórdão-Anatel 619 (peça 4) , de 27/11/2020. Na referida decisão, ficou consignado o encaminhamento da proposta de PGMU ao Conselho Consultivo para apreciação quando houvesse quórum adequado e ao Ministério das Comunicações, cientificando-o da impossibilidade momentânea de deliberação pelo Conselho Consultivo.
Ainda segundo a Anatel, o referido acórdão traz os elementos norteadores da decisão tomada pelo órgão colegiado daquela agência, delineando-se as razões factuais que culminaram no encaminhamento do PGMU 5 ao Ministério das Comunicações, sem a avaliação opinativa do Conselho Consultivo da Anatel.   
Arguiu a Anatel que o conselheiro relator teria dedicado tópico inteiro acerca desse tema quando da discussão para a aprovação do referido PGMU, de maneira a demonstrar a necessidade de envio da proposta do plano geral ao Conselho Consultivo, destacando, no entanto, a momentânea impossibilidade de deliberação por falta de quórum desse conselho. 
Tendo em vista que os argumentos trazidos pelo conselheiro relator sobre o assunto foram considerados como um fiel relato dos fatos, os quais ilustram a escolha da Anatel em prosseguir o processo de propositura de um novo PGMU, sem que fosse ouvido o Conselho Consultivo da Anatel, optou-se pela transcrição de parte de sua análise, conforme apresentado a seguir (peça 39, p. 2) :
Da submissão ao Conselho Consultivo
5.170. Quanto à submissão da matéria ao Conselho Consultivo, trata-se de disposição mandatória insculpida no já citado art. 35 da LGT. Assim, considerando a minha proposição de aprovação final da matéria, faz-se necessário que a minuta de PGMU aprovada seja remetida ao referido colegiado.
5.171. Contudo, entendo necessário resgatar os fatos que se sucederam no curso da aprovação da minuta de PGMU IV pela Agência, vez que se assemelha à situação atual.
5.172. Conforme se depreende do processo nº 53500.030058/2016-89, o Conselheiro vistante daquela matéria, vislumbrando a proximidade da Reunião nº 816, de 15/12/2016, onde se pretendia votar a aprovação do Plano, expediu o Memorando nº 37/2016/SEI/OR, em 07/12/2016 (SEI nº 1024276) solicitando ao Presidente da Agência a convocação de Reunião Extraordinária do Conselho Consultivo, para que este apreciasse a proposta tão logo o Conselho Diretor expedisse sua decisão.
5.173. Após esse pedido, identificam-se nos autos sucessivas requisições de agendamento da sessão, pelo Presidente da Agência ao Conselho Consultivo, que informou, em todas as ocasiões, a dificuldade de obtenção de quórum necessário à instauração do certame deliberativo.
5.174. Diante das citadas dificuldades, que perduraram mais 6 (seis) meses, o Presidente da Agência expediu, em 22/05/2017, o Ofício nº 6/2017/SEI/SCD-ANATEL (SEI nº 1484624) , dando ciência ao então Ministro da Ciência, Tecnologia, Inovações e Comunicações que as vagas em aberto no Conselho Consultivo estariam dificultando o atingimento de quórum necessário à deliberação, vez que, naquele momento, somente haveria 3 (três) Conselheiros nomeados, ao passo que o quórum mínimo seria de 6 (seis) membros.
5.175. Na mesma ocasião, a PFE foi instada a se manifestar sobre a possibilidade de se considerar a matéria aprovada, sem a apreciação pelo Conselho Consultivo, diante da inexistência de quantidade mínima necessária de Conselheiros nomeados, bem como o disposto no parágrafo único do art. 42 do Decreto nº 2.338/1997, que aprovou o Regulamento da Anatel, in verbis:
"Art.42. Haverá reunião extraordinária do Conselho Consultivo toda vez que este for convocado pelo Presidente do Conselho Diretor para apreciar as proposições relativas ao art. 35, incisos I e II, da Lei nº . 9.472, de 1997.
Parágrafo único. As proposições do Conselho Diretor referidas no caput serão consideradas aprovadas caso o Conselho Consultivo não delibere a respeito em até quinze dias contados da data marcada para a reunião."
5.176. Por meio do Parecer nº 405/2017/PFE-Anatel/PGF/AGU (SEI nº 1516634) , o órgão jurídico apresentou as seguintes considerações:
"19. Estabelecida a natureza de política pública do PGMU, tem-se que (a) ou a política pública fica paralisada, aguardando a Anatel a recomposição do Conselho Consultivo, para que então este se manifeste, em caráter opinativo, sobre a proposta, para depois encaminhá-la ao MCTIC ou (b) a Anatel envia a proposta de PGMU aprovada pela Conselho Diretor ao MCTIC, sem o opinativo do Conselho Consultivo, dando continuidade ao trâmite para aprovação do plano.
20. Não há dúvidas da importância da manifestação do Conselho Consultivo, o qual, segundo o Decreto nº 2.338/1997, constitui-se em órgão de participação institucionalizada da sociedade na Agência. Por outro lado, também não há dúvidas da importância da implementação, a tempo, da política pública de universalização das telecomunicações.
21. Destarte, em um cenário em que deve o Poder Público zelar pela implementação de políticas públicas de interesse da sociedade, em especial de proposta de plano geral de metas de universalização dos serviços de telecomunicações, considerados os delineamentos fáticos expostos neste opinativos, opina-se possibilidade de encaminhamento ao MCTIC, pela Anatel, da proposta do PGMU aprovado pelo Conselho Diretor, sem o opinativo do Conselho Consultivo. Com efeito, diante do cenário exposto nos autos, não é razoável que tramitação para a implementação da política pública fique paralisada em função da impossibilidade atual de o Conselho Consultivo se manifestar, em caráter opinativo, sobre a proposta."
5.177. Como consequência, foi expedido o Ofício nº 177/2017/SEI/GPR-ANATEL (SEI nº 1516675) , em 31/05/2017, por meio do qual se encaminhou ao MCTIC a proposta de PGMU IV, bem como o citado parecer jurídico.
5.178. Após esse fato, houve recomposição do Conselho Consultivo, de modo que a PFE veio a opinar, em seu Parecer nº 1031/2017/PFE-ANATEL/PGF/AGU (SEI nº 2180991) , pelo exaurimento do processo de elaboração do PGMU IV e pela necessidade de submissão da matéria ao referido colegiado. Paralelamente, fatores, tais como debates acerca dos saldos da concessão e a comunicação pelas concessionárias da intenção de não celebração dos novos contratos de concessão, alteraram substancialmente o curso do processo; todavia, deixo de relatá-los aqui por considerar que não contribuem para o presente caso.
5.179. Por fim, o Conselho Consultivo foi novamente notificado em 04/05/2018, pelo Ofício nº 11/2018/SEI/PR-ANATEL (SEI nº 2688976) , e deliberou majoritariamente em favor da matéria em 11/10/2018, culminando no Despacho Decisório nº 1/2018/SEI/CC (SEI nº 3342126) .
5.180. Apresentei o relato desses fatos, que versam sobre o ciclo anterior de revisão do PGMU, por guardar significativa similaridade com a situação atual. Conforme observado, iniciou-se tentativa de agendamento de Reunião do Conselho Consultivo em momento que existiam 7 (sete) membros nomeados, do total de 12 (doze) , vislumbrando-se dificuldade de atingimento do quórum mínimo de 6 (seis) membros para abertura da sessão. A situação se agravou nos meses seguintes, em função do término de mandatos, de modo que, ao final, restavam 3 (três) Conselheiros nomeados, inviabilizando sequer a realização de reunião. Nesses termos, em linha com o entendimento da PFE, a proposta foi enviada diretamente ao MCTIC, a fim de evitar paralisação do trâmite da política pública.
5.181. Atualmente, o Conselho Consultivo conta com apenas 2 (dois) membros, estando em situação ainda mais adversa que aquela anteriormente encontrada. É certo, portanto, que, neste momento, a apreciação da matéria se mostra impossível por aquele colegiado, pela simples inexistência de quórum para a abertura de deliberação.
5.182. Por esse motivo, e pelas razões que já expus nos parágrafos 5.168 e 5.169 desta Análise, entendo, em linha com o opinativo exposto pela Procuradoria, que não seria razoável consentir com a certa paralização do processo, que, como vimos em situação anterior, se estendeu por 6 (seis) meses até o envio da matéria ao MCTIC, sem manifestação do órgão consultivo, e por quase dois anos da primeira notificação até que este se manifestasse.
5.183. Dessa forma, e considerando que a convocação de reunião do Conselho Consultivo, neste momento, a inequívoca impossibilidade momentânea de deliberação da matéria pelo Conselho Consultivo, proponho: i) enviar a proposta de PGMU (SEI nº 6250037) aprovada ao Conselho Consultivo, solicitando que seja deliberada tão logo seja restabelecido seu quadro mínimo necessário; ii) enviar a proposta de PGMU aprovada ao Ministério das Comunicações; ii) dar ciência ao referido Ministério da impossibilidade de apreciação da matéria pelo Conselho Consultivo, neste momento, e da adoção de medidas em linha com o Parecer nº 405/2017/PFE-Anatel/PGF/AGU (SEI nº 1516634) ; e iii) comunicar ao Ministério que este será cientificado da deliberação tão logo o Conselho Consultivo aprecie a matéria. (grifos nossos) 
Como forma de corroborar com a decisão alcançada pelo referido acórdão, foi apresentado excerto das conclusões do Parecer 405/2017/PFE-Anatel/PGF/AGU (Procuradoria Federal Especializada na Anatel, órgão da Procuradoria Geral Federal, vinculada à Advocacia Geral da União) , também mencionado no aludido acórdão, com o seguinte teor:
22. Diante do exposto, com fundamento no § 1° do art. 10 da Lei 10.480, de 2 de julho de 2002, bem como nos incisos IV, V e VII do art. 128 do RI-Anatel, esta Procuradoria, órgão de execução da Procuradoria-Geral Federal, vinculada à Advocacia-Geral da União, exara as seguintes considerações:
a) Em um cenário em que deve o Poder Público zelar pela implementação de políticas públicas de interesse da sociedade, em especial de proposta de plano geral de metas de universalização dos serviços de telecomunicações, considerados os delineamentos fáticos expostos neste opinativos, opina-se possibilidade de encaminhamento ao MCTIC, pela Anatel, da proposta do PGMU aprovado pelo Conselho Diretor, sem o opinativo do Conselho Consultivo;
b) Com efeito, diante do cenário exposto nos autos, não é razoável que tramitação para a implementação da política pública fique paralisada em função da impossibilidade atual de o Conselho Consultivo se manifestar, em caráter opinativo, sobre a proposta. (grifos nossos) 
A Anatel acrescentou ainda, com base nos argumentos apresentados, que o Conselho Diretor teria sido diligente na medida em que verificou a possibilidade de manifestação do Conselho Consultivo, nos termos da LGT, mas que, diante da impossibilidade de reunir-se quórum mínimo legal para deliberação do Conselho Consultivo, achou por bem, com base em parecer exarado pelo órgão jurídico competente, enviar a proposta tanto para o Conselho Consultivo, para deliberação quando da recomposição de quórum, quanto ao Ministério das Comunicações, com o alerta de que o Conselho Consultivo ainda não havia se manifestado sobre o tema (peça 39, p. 3) .
A Agência Reguladora aduziu complementarmente que a questão foi tratada, à época, com cuidado e zelo, tendo sido informado que o Presidente do Conselho Consultivo encaminhou ao Presidente da Anatel, em 7/1/2019, Ofício 3/2018/SEI/CC-Anatel, dando conta dos cargos em aberto junto àquele conselho. Em função disso, o Presidente da agência teria encaminhado inúmeros ofícios, entre os dias 1º/2 e 9/8/2019, aos dirigentes dos diversos órgãos responsáveis pela indicação de nomes para a composição do Conselho Consultivo da Anatel, conforme destacado no quadro 1 a seguir, sem que se alcançasse a almejada indicação para o preenchimento das vagas.
Quadro 1 - relação de ofícios expedidos pela Anatel
	Documento encaminhado
	Data
	Remetente
	Destinatário
	Observação

	Ofício 3/2018/SEI/CC-ANATEL
	7/1/2019
	Presidente do Conselho Consultivo
	Presidente da Anatel
	
	Ofício 35/2019/GPR-ANATEL
	1º/2/2019
	Presidente da Anatel
	Ministro da Ciência, Tecnologia, Inovações e Comunicações
	
	Ofício 53/2019/GPR-ANATEL
	4/2/2019
	Presidente da Anatel
	Presidente do Senado Federal
	
	Ofício 55/2019/GPR-ANATEL
	4/2/2019
	Presidente da Anatel
	Presidente da Câmara dos Deputados
	
	Ofício 13/2019/PR-ANATEL
	9/8/2019
	Presidente substituto da Anatel
	Ministro da Ciência, Tecnologia, Inovações e Comunicações
	Reiteração do Ofício 35/2019/GPR-ANATEL

	Ofício 14/2019/PR-ANATEL 
	9/8/2019
	Presidente substituto da Anatel
	Presidente do Senado Federal
	Reiteração do Ofício 53/2019/GPR-ANATEL

	Ofício 15/2019/PR-ANATEL
	9/8/2019
	Presidente substituto da Anatel
	Presidente da Câmara dos Deputados
	Reiteração do Ofício 55/2019/GPR-ANATEL

Fonte: elaboração própria com base nos dados fornecidos pela Anatel no Informe 69/2021/PRUV/SPR (peça 39) 
Releva ressaltar que a Anatel, por meio do Ofício 36/2022/AUD-Anatel, de 23/6/2022 (peça 58) , fez juntar novas informações ao presente processo, complementando as informações apresentadas à diligência em análise, dando conta de que, após a reconstituição do quórum deliberativo do Conselho Consultivo, foi realizada a 206ª Reunião do Conselho Consultivo da Anatel, realizada em 13/6/2022, oportunidade em que os conselheiros, por unanimidade, acolheram o entendimento constante no Parecer 470/2021/PFE-ANATEL/PGF/AGU (peça 60) no sentido de ter havido "perda de objeto da manifestação opinativa do Conselho Consultivo, quanto ao processo referente ao PGMU V, em decorrência de sua aprovação pelo Presidente da República, com o consequente exaurimento de finalidade".
Assim, para um melhor entendimento do tema, transcreve-se excerto do referido parecer exarado pela Procuradoria Federal Especializada junto à Anatel (peça 60, p. 4) :
11. Ou seja, in casu, muito embora o PGMU V tenha sido devidamente enviado ao Conselho Consultivo para deliberação, este não o apreciou por inexistência de quórum para a abertura de deliberação, tendo havido a aprovação do referido Plano pelo Presidente da República (Decreto nº 10.610, de 27 de janeiro de 2021) . 
12. Nesse contexto, entende-se que ocorreu perda de objeto da manifestação opinativa do Conselho Consultivo quanto ao processo referente ao PGMU V em decorrência de sua aprovação pelo Presidente da República, com o consequente exaurimento de sua finalidade. 
13. A atribuição do Conselho Consultivo, nos termos da LGT, é opinativa e deve ocorrer antes de seu encaminhamento ao Ministério das Comunicações. Tal manifestação serve justamente para subsidiar o processo de edição do Decreto de aprovação do Plano. Dessa feita, uma vez concluída a apreciação do Plano pelo Ministério das Comunicações e pelo Presidente da República, com sua aprovação, perde o objeto a manifestação opinativa do Conselho Consultivo. 
14. Destaque-se que não se vislumbra qualquer óbice à ausência de manifestação do Conselho Consultivo quanto ao processo referente ao PGMU V, dada a impossibilidade de apreciação da matéria pelo referido Conselho, diante inexistência de quórum para abertura de deliberação.
 (...) 
16. Em suma, opina-se pela perda de objeto da manifestação opinativa do Conselho Consultivo quanto ao processo referente ao PGMU V em decorrência de sua aprovação pelo Presidente da República, com o consequente exaurimento de sua finalidade, destacando-se a ausência de óbice quanto ao ponto, dada a impossibilidade de apreciação da matéria pelo referido Conselho, diante inexistência de quórum para abertura de deliberação. 
Por fim, a Procuradoria Federal Especializada junto à Anatel alcançou a seguinte conclusão (peça 60, p. 6) :
 28. Diante do exposto, esta Procuradoria Federal Especializada, órgão de execução da Procuradoria-Geral Federal, vinculada à Advocacia-Geral da União - AGU, opina:
Do processo referente ao Plano Geral de Metas para a Universalização. 
a) Nos termos do art. 35, inciso I, da LGT, cabe ao Conselho Consultivo opinar, antes de seu encaminhamento ao Ministério das Comunicações, sobre o plano geral de outorgas, o plano geral de metas para universalização de serviços prestados no regime público e demais políticas governamentais de telecomunicações. Trata-se de manifestação de caráter opinativo; 
b) In casu, muito embora o PGMU V tenha sido devidamente enviado ao Conselho Consultivo para deliberação, este não o apreciou por inexistência de quórum para a abertura de deliberação, tendo havido a aprovação do referido Plano pelo Presidente da República (Decreto nº 10.610, de 27 de janeiro de 2021) ; 
c) Nesse contexto, entende-se que ocorreu perda de objeto da manifestação opinativa do Conselho Consultivo quanto ao processo referente ao PGMU V em decorrência de sua aprovação pelo Presidente da República, com o consequente exaurimento de sua finalidade; 
d) A atribuição do Conselho Consultivo, nos termos da LGT, é opinativa e deve ocorrer antes de seu encaminhamento ao Ministério das Comunicações. Tal manifestação serve justamente para subsidiar o processo de edição do Decreto de aprovação do Plano. Dessa feita, uma vez concluída a apreciação do Plano pelo Ministério das Comunicações e pelo Presidente da República, com sua aprovação, perde o objeto a manifestação opinativa do Conselho Consultivo; 
e) Destaque-se que não se vislumbra qualquer óbice à ausência de manifestação do Conselho Consultivo quanto ao processo referente ao PGMU V, dada a impossibilidade de apreciação da matéria pelo referido Conselho, diante inexistência de quórum para abertura de deliberação. In casu, aplica-se, da mesma forma, as considerações constantes do Parecer nº 00405/2017/PFE-ANATEL/PGF/AGU; 
f) Em suma, opina-se pela perda de objeto da manifestação opinativa do Conselho Consultivo quanto ao processo referente ao PGMU V em decorrência de sua aprovação pelo Presidente da República, com o consequente exaurimento de sua finalidade, destacando-se a ausência de óbice quanto ao ponto, dada a impossibilidade de apreciação da matéria pelo referido Conselho, diante inexistência de quórum para abertura de deliberação; (grifo nosso) 
Da resposta apresentada pelo Ministério das Comunicações 
Em relação aos pontos questionados por esta unidade técnica, o Ministério das Comunicações (MCom) encaminhou, por meio do Ofício 9.579/2021/MCOM, de 30/4/2021 (peça 35) , a Nota Técnica 5.035/2021/SEI-MCOM da Secretaria de Telecomunicações que tratou do assunto.
Quanto ao subitem b.2.3 da diligência, que cuida da solicitação para a apresentação do fundamento legal e dos critérios e argumentos técnicos ou jurídicos que embasaram a decisão de aprovar a proposta de ato normativo que culminou na edição do Decreto 10.610/2021, o MCom descreveu, em apertada síntese, a tramitação da matéria no âmbito da Anatel, repetindo-se a narrativa dos fatos apresentados anteriormente na resposta da agência (peça 35, p. 5) .
Além disso, o MCom reconheceu a importância da análise que deveria ter sido realizada pelo Conselho Consultivo da Anatel, tendo em vista a pluralidade de entidades ali representadas e as contribuições concedidas ao longo dos anos. Admitiu-se, inclusive, a significativa colaboração para a evolução e a modernização do setor de telecomunicações em função da atuação desse conselho. O MCom ressalvou, no entanto, não considerar prejudicada a participação da sociedade civil na discussão da proposta do PGMU 5, na medida em que essa proposta foi submetida ao escrutínio dos cidadãos por meio da realização de consulta pública, conforme determinado pelos arts. 18 e 19 da LGT (peça 35, p. 5) .
 O MCom aduziu ainda que, após a análise técnica realizada pela Secretaria de Telecomunicações (peça 24) , o assunto fora encaminhado para a Consultoria Jurídica junto ao Ministério das Comunicações que, por meio do Parecer 191/2020/CONJUR-MCOM/CGU/AGU (peça 27) , avaliou não haver óbice para a continuidade do encaminhamento de proposta do PGMU nos termos pretendidos, conforme descrito no excerto do referido parecer destacado a seguir:
27. Em situação análoga, o Decreto nº 2.338, de 1997, no seu art. 42, para evitar prejuízos em face do sobrestamento indefinido do PGMU, estabeleceu que o Conselho Diretor poderá convocar extraordinariamente o Conselho Consultivo para apreciar as proposições do art. 35, incisos I e II, da Lei nº . 9.472, de 1997 (inciso I cuida do encaminhamento do PGMU) . Caso o Conselho Consultivo não delibere a respeito em até quinze dias contados da data marcada para a reunião, as proposições serão consideradas como aprovadas pelo referido Conselho. Ou seja, uma espécie de silêncio positivo, senão vejamos o dispositivo:
Art. 42. Haverá reunião extraordinária do Conselho Consultivo toda vez que este for convocado pelo Presidente do Conselho Diretor para apreciar as proposições relativas ao art. 35, incisos I e II, da Lei nº 9.472, de 1997. Parágrafo único. As proposições do Conselho Diretor referidas no caput serão consideradas aprovadas caso o Conselho Consultivo não delibere a respeito em até quinze dias contados da data marcada para a reunião.
28. O disposto acima revela que a própria norma não considera a ausência do parecer do Conselho Consultivo, de caráter opinativo, um óbice em absoluto ao encaminhamento da proposta do PGMU ao Ministério das Comunicações.
 (...) 
30. Assim, comunga-se com o posicionamento da PFE-Anatel (PARECER n. 00405/2017/PFE-ANATEL/PGF/AGU) no sentido de reconhecer razoabilidade da dispensa, excepcional, a manifestação do Conselho Consultivo, visto que não aparenta ser razoável sobrestar, indefinidamente, o PGMU, que estabelece metas de acessos individuais e coletivos às concessionárias, metas de instalação de postos de serviços rurais, metas de implantação de backhaul em localidades desassistidas desta infraestrutura, dentre outros, até aguardar a recomposição de um Conselho cuja manifestação possui caráter opinativo sobre a proposta de PGMU. (grifos nossos) 
Em relação ao subitem b.2.4, que questionou quais teriam sido as providências adotadas pelo MCom com vistas a evitar o descumprimento do art. 35, inciso I, da Lei 9.472/1997, em especial aquelas relacionadas à manutenção do quórum do Conselho Consultivo da Anatel, o MCom informou ter envidado os esforços necessários para promover tempestivamente a recomposição dos membros do referido conselho da Anatel, destacando ter tomado as seguintes medidas:
 (i) a indicação de representante próprio, designado no D.O.U. de 21/02/2020;
 (ii) a publicação dos Editais nº 123/2020, nº 124/2020 e nº 125/2020 (D.O.U. 27/05/2020) , convocando respectivamente as entidades representativas das prestadoras de serviços de telecomunicações, dos usuários de serviços de telecomunicações e da sociedade civil para o envio de candidaturas às suas vagas;
 (iii) o envio dos Ofícios nº 19.517/2020/CGGM/GM/MCTIC (5540607) e nº 19.518/2020/CGGM/GM/MCTIC (5540637) , datados de 26/5/2020, respectivamente ao Senado Federal e à Câmara dos Deputados, para a indicação de seus representantes (ambos sem resposta) ;
 (iv) na ausência de candidaturas ao Edital nº 124/2020, e não tendo sido preenchidas todas as vagas do Edital nº 125/2020, nova convocação fora providenciada por meio da publicação dos Editais nº 6/2020 e nº 7/2020 (D.O.U 14/08/2020) , reconvocando respectivamente as entidades representativas dos usuários de serviços de telecomunicações e da sociedade para o envio de candidaturas (ambos novamente vazios) ;
 (v) o envio à Presidência da República das Exposições de Motivos 166/2020 MCOM, 167/2020 MCOM e 168/2020 MCOM, em novembro de 2020, com as listas tríplices para o preenchimento de duas vagas referentes aos representantes das empresas prestadoras de serviços de telecomunicações e uma vaga referente às entidades representativas da sociedade. Os referidos representantes foram designados no D.O.U. de 13/01/2021.
Aduziu, ainda, considerar não ter havido descumprimento do art. 35 da LGT, tendo em vista que o art. 42 do Decreto 2.338/1997 estabelece que o Conselho Diretor da Anatel poderá convocar extraordinariamente o Conselho Consultivo para opinar sobre a proposta de PGMU e que, no caso de não deliberação em até quinze dias contados da data marcada para a reunião, as proposições seriam consideradas como aprovadas, corroborando, assim, a tese apresentada pela Consultoria Jurídica junto ao Ministério das Comunicações, conforme destacado anteriormente.
Em relação aos subitens b.2.1 e b.2.2, o MCom forneceu cópias do processo administrativo contendo, entre outros elementos, o Parecer de Mérito 83/2020/SEI-MCOM (peça 24) , a Exposição de Motivos 192/2020-MCOM (peça 26) relativa ao decreto que trata do PGMU, a minuta do decreto e de seus anexos (peça 22) e o Despacho 544/2020/CONJUR-MCOM/CGU/AGU (peça 27, p. 26) , os quais fundamentaram a propositura do ato normativo que culminou na publicação do Decreto 10.610/2021, cujos elementos constitutivos são apresentados a seguir.
O Parecer de Mérito 83/2020/SEI-MCOM é um requisito formal previsto no inciso III do art. 32 do Decreto 9.191/2017, para a identificação dos atingidos pelo ato normativo, tendo sido elaborado pela Secretaria de Telecomunicações do MCom. Antes de avaliar essa questão, porém, o referido parecer apresentou a motivação legal e o caminho percorrido pelo processo, o qual culminou na minuta de decreto que seria avaliada pela Presidência da República. 
O Parecer de Mérito, preliminarmente, descreveu sobre a tramitação do processo, abordando-se, inclusive, as razões que impossibilitaram ouvir a opinião do Conselho Consultivo da Anatel. Posteriormente, foram apresentados os procedimentos adotados para a atribuição de novas metas de universalização, conforme descrito na minuta de decreto avaliado.
Quanto à impossibilidade de obter a opinião do Conselho Consultivo, a Secretaria de Telecomunicações descreveu os motivos que levaram a essa situação de maneira análoga aos já apresentados pela Anatel, em especial, quanto à inexistência de quantidade mínima necessária de conselheiros nomeados para abertura de sessão do colegiado.
Corroborando a opinião apresentada, foi transcrito excerto do Parecer 405/2017/PFE-Anatel/PGF/AGU, da lavra da Procuradoria Federal Especializada junto à Anatel, já mencionado nesta instrução, que daria o suporte jurídico para o encaminhamento da proposta de PGMU sem o devido exame do Conselho Consultivo da Anatel (peça 24, p. 2-3)  
Outro documento apresentado pelo Ministério das Comunicações, no bojo do processo que tratou das novas metas de universalização do PGMU, foi a Exposição de Motivos 192/2020 MCOM (peça 26) . As exposições de motivos têm por objetivo orientar o Presidente da República quanto às razões para a publicação de um novo decreto, garantindo a higidez técnico-legal do documento a ser assinado. 
 Nesse caso específico, a exposição de motivos foi assinada pelo Ministro das Comunicações. O documento apresentou, preliminarmente, uma breve contextualização do problema a ser solucionado pelo PGMU. Posteriormente, foi descrito o conteúdo do decreto em si.
O referido documento afirmou que a elaboração do PGMU foi resultado de processo iniciado pela Anatel, em que teria sido garantida a ampla participação social por meio da Consulta Pública 51, de 24/12/2018. 
Além desses documentos, foram acostados o Parecer 191/2020/Conjur-MCOM/CGU/AGU (peça 27) , o qual já foi apresentado anteriormente nesta instrução e o Despacho 544/2020/CONJUR-MCOM/CGU/AGU (peça 27, p. 26) , cujo conteúdo declarou não haver impedimento jurídico para que o Ministro das Comunicações subscrevesse a exposição de motivos, com a finalidade de submeter a proposta de edição de decreto que versava sobre o PGMU ao Presidente da República.
Da resposta apresentada pela Casa Civil da Presidência da República 
Em relação aos documentos solicitados por esta unidade técnica, a Casa Civil da Presidência da República (Casa Civil) encaminhou, por meio do Ofício 133/2021/CGGOV/DIGOV/SE/CC/PR, de 27/4/2021 (peça 20) , Nota Técnica 41/2021/AS /SAINF/SAG, de 27/4/2021, contendo a manifestação da Subchefia da Análise e Acompanhamento de Políticas Governamentais (SAG) , que tratou do assunto (peça 34) .
Quanto ao questionamento referente ao subitem c.1 da diligência, o qual requereu a apresentação dos pareceres elaborados pela Casa Civil, contendo o exame da proposta de ato normativo que resultou na edição do Decreto 10.610/2021, a SAG informou que o assunto foi tratado por meio da Nota Técnica 128/2020/AS/SAINF/SAG, de 28/12/2020 (peça 30) , com complementação de análise consignada na Nota Técnica 3/2021/AS/SAINF/SAG, de 20/1/2021 (peça 32) , as quais serão objeto de breve relato a seguir.
As referidas notas técnicas fazem análise da proposta de decreto que dispõe sobre o PGMU para o período de 2021 a 2025.
Nesse sentido, essas notas técnicas avaliaram a Exposição de Motivos 192/2020 MCOM, consignando sua validade. Destacou-se que o PGMU 5 se insere no contexto de revisão quinquenal dos contratos de concessão do Serviço Telefônico Fixo Comutado (STFC) prestado em regime público, que se encerram em 31/12/2025. Informou, ainda, que essa revisão ocorre em um cenário de progressiva perda da atratividade do STFC em detrimento de crescimento vigoroso de outros serviços de telecomunicações, como a telefonia móvel e o acesso à internet em banda larga.
Além disso, a SAG consignou que o MCom, por meio do Parecer de Mérito 83/2020/SEI-MCOM, de 18/12/2020, alertou para o fato de que, caso o decreto não fosse editado, haveria perda financeira para a sociedade brasileira, pois não seria utilizado o saldo em favor das metas de universalização (peça 30) . 
Assim, embora o tema principal desta representação não tenha sido objeto de análise pela SAG, importante destacar que a proposta de decreto foi considerada adequada e aderente tecnicamente quanto ao mérito, propondo-se, à época, que fosse encaminhado para avaliação jurídica a cargo da Secretaria-Geral da Presidência da República, cuja resposta à diligência será avaliada a seguir.
Da resposta apresentada pela Secretaria-Geral da Presidência da República  
Em relação aos documentos solicitados por esta unidade técnica, a Secretaria-Geral da Presidência da República (SG-PR) encaminhou, por meio do Ofício 104/2021/SE/SG-PR/SG/PR, de 30/4/2021 (peça 36) , a Nota SAJ 4/2021/CGAI/SAAINST/SAJ/SG/PR, de 29/4/2021, contendo a manifestação da Subchefia de Assuntos Jurídicos (SAJ) , que tratou do assunto (peça 37) .
De início, a SAJ esclareceu suas competências legais, entre as quais a de examinar juridicamente atos normativos propostos ao Presidente da República, bem como o de emitir parecer final sobre a constitucionalidade e a legalidade dessas propostas de atos normativos apresentadas por meio de exposições de motivos.
Portanto, segundo a subchefia, foi no exercício dessa competência que lhe coube apreciar a proposta de decreto para aprovação do PGMU, objeto da Exposição de Motivos 192/2020 MCOM. Nesse sentido, após análise dos documentos, concluiu-se pela legalidade da proposta e de sua consonância com o interesse público buscado pelo plano geral do governo, motivo pelo qual a proposta de ato normativo estava apta a submissão ao Presidente da República, sobrevindo, portanto, o Decreto 10.610/2021, que trata do PGMU 5.
Quanto ao fato de o decreto ter sido proposto sem o opinativo do Conselho Consultivo da Anatel, a SAJ aduziu que a Exposição de Motivos 192/2020 MCOM veio acompanhada de manifestação de mérito da Consultoria Jurídica do MCom (Parecer 191/2020/CONJUR-MCOM/CGU/AGU) , cujo pronunciamento legitimaria a viabilidade de dispensa da manifestação opinativa do referido conselho.
Ademais, a SAJ citou o quadro fático enfrentado pelo Conselho Diretor da Anatel e a decisão de encaminhamento da proposta de PGMU para o MCom, mesmo sem o opinativo do Conselho Consultivo. Além disso, foi apresentado excerto do Parecer da Procuradoria Federal junto à Anatel, Parecer 405/2017/PFE-Anatel/PGF/AGU, no qual a opinião da SAJ se apoia.
Nesse sentido, acrescentou a SAJ que a manifestação do Conselho Consultivo da Anatel no processo de revisão do PGMU, tem natureza opinativa e não decisória, não parecendo razoável que a inexistência de parecer do referido órgão, por impedimento fundamentado, acarrete a nulidade do encaminhamento da proposta ao Ministério das Comunicações, com a consequente interrupção do prosseguimento da política de universalização dos serviços de telecomunicação.
Ademais, aduziu ser oportuno destacar o fato de que a elaboração da proposta de PGMU foi precedida, como assentado no Acórdão-Anatel 619/2020, da realização de consulta pública prévia, de maneira que a efetiva participação da sociedade já estaria ali garantida. Assim, diante dessas considerações, concluiu pela legitimidade e pela legalidade da proposta de decreto.
Da análise dos documentos e justificativas apresentados
Conforme salientado no início desta seção, será apresentada de forma global, a partir deste ponto, a análise das justificativas apresentadas pelos órgãos diligenciados.
De maneira geral, pôde-se observar que foi apresentada a mesma narrativa por todos os órgãos diligenciados para justificar a aprovação de PGMU desprovida de manifestação do Conselho Consultivo da Anatel.
Assim, embora tanto o voto condutor do Acórdão-Anatel 619/2020, que aprovou a proposta do PGMU 5 (peça 4) , como o próprio Ministério das Comunicações, por ocasião de sua resposta à diligência formulada por esta unidade técnica (peça 35, p. 5) , tenham se manifestado no sentido de que a submissão da matéria ao Conselho Consultivo da Anatel seria uma disposição mandatória insculpida no art. 35 da LGT, isso parece não ter sido o suficiente para cumprir o estipulado em lei. Pelo contrário, buscou-se demonstrar a inviabilidade de se conseguir o estabelecimento de quórum mínimo para deliberação daquele conselho, razão pela qual a proposta de PGMU não teria sido acompanhada de parecer opinativo do referido conselho, conforme será exposto mais à frente.
Nesse mesmo sentido, os órgãos de assessoramento jurídico, tanto da Anatel (peça 39, p. 2) como do Ministério das Comunicações (peça 27) , corroboraram essa visão e apresentaram pareceres favoráveis à continuidade da tramitação do processo de implementação do novo PGMU sem a escuta do Conselho Consultivo da Anatel. Assim, na opinião desses órgãos, não seria razoável que a tramitação para a implementação da política pública ficasse paralisada em função da impossibilidade, à época, de o referido conselho se manifestar.
De maneira a validar essa tese, os órgãos de assessoramento jurídico citam trecho do Decreto 2.338/1997, que cuida da composição e da competência do Conselho Consultivo da Anatel. Nesse sentido, segundo esses órgãos de assessoramento jurídico, haveria, conforme disposto no parágrafo único do art. 42 do referido decreto, uma espécie de aprovação tácita pelo Conselho Consultivo das demandas apresentadas pelo Conselho Diretor da Anatel, caso a proposição apresentada não fosse deliberada em quinze dias contados da data marcada para a reunião, conforme trecho do referido decreto transcrito abaixo.
Art.42. Haverá reunião extraordinária do Conselho Consultivo toda vez que este for convocado pelo Presidente do Conselho Diretor para apreciar as proposições relativas ao art. 35, incisos I e II, da Lei nº . 9.472, de 1997.
Parágrafo único. As proposições do Conselho Diretor referidas no caput serão consideradas aprovadas caso o Conselho Consultivo não delibere a respeito em até quinze dias contados da data marcada para a reunião. (grifo nosso) 
Dessa forma, segundo o Parecer 191/2020/CONJUR-MCOM/CGU/AGU, da Consultoria Jurídica do Ministério das Comunicações (peça 27, p. 5) , chegou-se à conclusão de que o dispositivo acima revelaria que "a própria norma não considera a ausência do parecer do Conselho Consultivo, de caráter opinativo, um óbice em absoluto ao encaminhamento da proposta do PGMU ao Ministério das Comunicações". Além disso, ficou consignado, no referido parecer, que aquele órgão de consultoria jurídica comungaria do posicionamento da PFE-Anatel no sentido de reconhecer a razoabilidade da dispensa, excepcional, da manifestação do Conselho Consultivo. 
Ainda quanto a essa lógica, a Secretaria-Geral da Presidência da República acrescentou que a matéria teria sido objeto de avaliação no âmbito do Ministério das Comunicações, razão pela qual a sua Subchefia de Assuntos Jurídicos avaliou tratar-se de questão procedente, anuindo e alcançando, dessa forma, as mesmas conclusões emanadas no parecer do referido ministério (peça 37) . Como desfecho de sua manifestação, acrescentou que a posição do Conselho Consultivo da Anatel no processo de revisão do PGMU teria natureza opinativa e não decisória, não lhe parecendo razoável que a inexistência de parecer do referido órgão, por impedimento fundamentado, acarretasse a nulidade do encaminhamento da proposta ao Ministério das Comunicações.
Dessa forma, conforme pôde ser observado, conclui-se que todos os órgãos envolvidos na avaliação do caso chegaram ao mesmo resultado, ou seja, ouvir o Conselho Consultivo da Anatel, embora seja o órgão de participação institucionalizado da sociedade junto àquela autarquia especial, quanto à propositura de um novo PGMU, seria dispensável.
Em complementação, argumentou-se que todos os esforços foram empreendidos no sentido de que fosse restabelecido o quórum mínimo do Conselho Consultivo. Seja por parte da Anatel, que teria encaminhado ofícios aos órgãos responsáveis pela indicação de nomes para o conselho, como também pelas ações do MCom, que teria, além de encaminhado ofícios à Câmara dos Deputados e ao Senado Federal, feito publicar no Diário Oficial os editais de chamamento às entidades representativas que têm assento no Conselho Consultivo da Anatel, convocando-as para a apresentação de listas com os nomes a serem escolhidos pelo Presidente da República.
Assim, apesar desses esforços no sentido de preencher as vagas do conselho, relatou-se que essas convocações não foram bem-sucedidas, tampouco o Senado Federal e a Câmara Federal se manifestaram quando instados a apresentarem nomes para o referido conselho.
Dessa forma, a alegada dispensabilidade da opinião do conselho foi baseada no fato de não haver quórum suficiente para as suas deliberações, bem como pelo insucesso das diversas tentativas de preenchimento dessas vagas.
Apesar das inúmeras manifestações a favor do prosseguimento da proposta de um novo PGMU sem a contribuição do Conselho Consultivo da Anatel, nenhuma delas foi capaz de observar as regras contidas no Decreto 2.338/1997 em sua inteireza.
A solução para o preenchimento de vagas abertas junto ao Conselho Consultivo da Anatel sempre esteve insculpida nas normas desse decreto. No entanto, o que se constatou foi a utilização do normativo apenas para justificar a não necessidade de se ouvir o Conselho Consultivo, como será destacado a seguir.
À guisa de exemplo, essa situação fica evidente quando a Consultoria Jurídica do Ministério das Comunicações (Parecer 191/2020/CONJUR-MCOM/CGU/AGU) tenta transparecer que a própria norma consideraria dispensável o parecer do Conselho Consultivo. Nesse sentido, foi argumentado que, se as proposições do Conselho Diretor da Anatel não fossem deliberadas pelo Conselho Consultivo em um prazo de quinze dias, contados da data marcada para a reunião, haveria uma espécie de consentimento tácito, não havendo a necessidade de se obter oficialmente o parecer opinativo desse conselho.
Ora, esse comando só seria válido se tivesse sido marcada reunião para deliberação do Conselho Consultivo. Ocorre, no entanto, que jamais foi marcada essa reunião, razão pela qual não é válido falar em consentimento tácito do Conselho Consultivo no caso concreto. 
Nesse sentido, depreende-se que o cerne da questão está no fato de não se conseguir preencher as vagas de conselheiro no âmbito do Conselho Consultivo da Anatel. Assim, todo o resto vem a reboque desse insucesso em se nomear os conselheiros.
No entanto, conforme salientado anteriormente, a solução para a recomposição do quadro de conselheiros do Conselho Consultivo da Anatel é apresentada no próprio Decreto 2.338/1997. Para tanto, seria preciso recorrer-se ao remédio definido no parágrafo 4º do art. 37 do Anexo I do referido decreto, de maneira a possibilitar a nomeação dos aludidos conselheiros. Para um melhor entendimento, transcreve-se a norma, a seguir. 
Art. 37. Os integrantes do Conselho Consultivo, cuja qualificação deverá ser compatível com as matérias afetas ao colegiado, serão designados por decreto do Presidente da República, mediante indicação:
I - do Senado Federal: dois conselheiros;
II - da Câmara dos Deputados: dois conselheiros;
III - do Poder Executivo: dois conselheiros;
IV - das entidades de classe das prestadoras de serviços de telecomunicações: dois conselheiros;
V - das entidades representativas dos usuários: dois conselheiros;
VI - das entidades representativas da sociedade: dois conselheiros.
§ 1º No caso dos incisos I e II, as indicações serão remetidas ao Presidente da República trinta dias antes do vencimento dos mandatos dos respectivos representantes.
§ 2º As entidades que, enquadrando-se nas categorias a que se referem os incisos IV a VI, pretendam indicar representantes, poderão fazê-lo livremente, em trinta dias contados da publicação do edital convocatório no Diário Oficial da União, remetendo ao Ministério das Comunicações lista de três nomes para cada vaga, acompanhada de demonstração das características da entidade e da qualificação dos indicados.
§ 3º A designação para cada uma das vagas referidas nos incisos IV a VI será feita por escolha do Presidente da República, dentre os indicados pela respectiva categoria.
§ 4º Na ausência de indicações, o Presidente da República escolherá livremente os conselheiros. (grifo nosso) 
Veja-se que a solução está presente no próprio Decreto 2.338/1997. Ou seja, na ausência de indicação dos membros para compor o Conselho Consultivo da Anatel, bastaria ao Presidente da República escolher livremente os conselheiros, desde que possuidores das qualificações necessárias para o exercício do cargo de conselheiro, conforme pode ser depreendido da leitura do art. 37 do Decreto 2.338/1997. A norma permite, inclusive, que o Presidente da República possa escolher os membros relativos às cotas do Senado Federal e da Câmara dos Deputados, desde que os nomes para compor o conselho não sejam oferecidos por esses entes, conforme foi verificado no presente caso.
Nesse sentido, observou-se da análise dos autos encaminhados e das respostas às diligências pelos órgãos responsáveis que não foi aventada essa possibilidade para o equacionamento do problema em comento.
Nesse ponto é relevante destacar, conforme salientado no Parecer 470/2021/PFE-ANATEL/PGF/AGU, de 29/7/2021 (peça 60) , já mencionado anteriormente, que a falta de quórum para deliberação do Conselho Consultivo da Anatel é situação que vigorava há bastante tempo. No referido parecer é apresentada tabela que demonstrava a falta de quórum do conselho consultivo há, pelo menos, três anos, à época, conforme excerto destacado a seguir:
PARECER 00470/2021/PFE-ANATEL/PGF/AGU
 (...) 
3.2. Objetivando o cumprimento dos referidos dispositivos, foram encaminhados ao Conselho Consultivo, pelo Presidente da Anatel, os seguintes processos:
	Processo
	Assunto
	Data de recebimento
	Ofício de encaminhamento

	53500.040174/2018-78
	Proposta de Plano Geral de Metas para a Universalização - PGMU V
	01/12/2020
	6266597

	53500.015659/2019-12
	Relatório Anual da
Anatel - Exercício de 2018
	30/04/2019
	4091485

	53500.002793/2020-89
	Relatório Anual da
Anatel - Exercício de 2019
	27/04/2020
	5480552

	53500.012685/2021-03
	Relatório Anual da
Anatel - Exercício de 2020
	28/04/2021
	6824072

3.3. Contudo, na data de recebimento desses processos, o Conselho Consultivo contava apenas com, no máximo, 5 (cinco) membros nomeados, conforme se verifica da tabela a seguir:
	Instituição
	Composição em 04/2019
	Composição em 04/2020 e 12/2020
	Composição em 04/2021

	Senado Federal

	Câmara dos Deputados
	Vitor Fonseca Soares

	Poder Executivo
	André Müller Borges
	André Müller Borges
	
			Artur Coimbra de Oliveira
	Artur Coimbra de Oliveira

	Prestadoras
	Oscar Vicente Simões de Oliveira
		Cristiane Sanches de Souza Corrêa

				Jony Cruz

	Usuários
	Rosely de Assis Fernandes

	Sociedade
	Leonardo Almeida Bortoletto
		Israel Dulcimar Teixeira

3.4. Para a abertura de suas reuniões, de acordo com o art. 11 do seu Regimento Interno, o Conselho Consultivo necessita da presença de metade de seus membros:
3.5. Considerando que o Conselho Consultivo tem 12 membros, nos termos do art. 37 do Decreto nº 2.338, de 7 de outubro de 1997, o quórum de instalação é, portanto, de 6 membros e não foi atingido para nenhum dos processos indicados acima.
3.6. Destaca-se que não existiu, desde o momento do recebimento do primeiro processo em abril de 2019 até a presente data, nenhum momento em que a composição do Conselho Consultivo atingisse o quórum de instalação das Reuniões do Colegiado. (grifos nossos) 
Dessa forma, depreende-se que a ausência de membros do Conselho Consultivo da Anatel poderia ter sido contornada, bastando que a Presidência da República fizesse cumprir o estipulado no § 4º do art. 37 do Anexo I do Decreto 2.338/1997, conforme destacado anteriormente.
Não obstante a facilidade com que se poderá recompor o número de membros do Conselho Consultivo, é oportuno deixar claro que, por uma questão de economia processual e administrativa, bem como de garantia da segurança jurídica, não se está aventando a possibilidade de nulidade do Decreto 10.610/2021. Todavia, é preciso reviver o plano original vislumbrado pelo legislador para esse conselho quando de sua elaboração. Em especial, deve-se salvaguardar o papel que lhe fora atribuído como fiscalizador da atuação do órgão regulador, conforme pretendido pela Lei Geral de Telecomunicações. 
Nesse sentido, é oportuno apresentar trecho da Exposição de Motivos (EM) 231/MCOM, de 10/12/1996, documento de encaminhamento do projeto de lei que resultou na Lei 9.472/1997 (LGT) , no qual são oferecidas as razões para a constituição do Conselho Consultivo da Anatel, conforme reproduzido a seguir: 
EM 231/MCOM
 (...) 
Capítulo II
O Conselho Consultivo
Como forma de efetivar a participação dos Poderes do Estado e da sociedade na fiscalização do órgão regulador, concebeu-se o Conselho Consultivo, organismo composto de representantes dos Poderes Legislativo e Executivo e de entidades representativas da sociedade, conforme definido no Regulamento (art. 32) .
Caberá ao Conselho Consultivo opinar sobre o plano geral de outorgas e o plano de metas para universalização dos serviços públicos, aconselhar quanto à instituição ou eliminação da prestação de um serviço no regime público, e conhecer dos relatórios anuais do Conselho Diretor (art. 33) .
Os membros do Conselho Consultivo não serão remunerados e terão mandato de três anos, vedada a recondução. Os mandatos dos primeiros membros do Conselho serão de um, dois e três anos, de forma que o Conselho tenha anualmente a renovação de um terço de seus membros (art. 34) . (grifo nosso) 
Em complementação, além dessas importantes atribuições apontadas na EM 231/MCOM, cabe ressaltar as inúmeras responsabilidades e encargos reservados ao Conselho Consultivo da Anatel, especialmente aquelas destacadas em seu Regimento Interno, conforme demonstrado a seguir:
REGIMENTO INTERNO DO CONSELHO CONSULTIVO DA ANATEL
 (...) 
DA COMPETÊNCIA DO CONSELHO
Art. 7º Compete ao Conselho Consultivo:
I - opinar, antes de seu encaminhamento ao Ministério das Comunicações, sobre o plano geral de outorgas e o plano geral de metas para a universalização de serviços prestados no regime público, assim como sobre as demais políticas governamentais de telecomunicações, especialmente:
a) diretrizes legais, técnicas e econômicas quanto aos termos de outorga, permissão e autorização e suas modalidades de contratação com as respectivas operadoras de telecomunicações dos serviços prestados tanto no regime público como no privado;
b) política tarifária dos serviços de telecomunicações prestados no regime público;
c) política de certificação de equipamentos a serem utilizados pelas prestadoras de serviços de telecomunicações; 
d) políticas de interconexão, operação integrada e compatibilidade entre redes de telecomunicações;
e) aplicação da política industrial; implementação das disposições dos contratos de concessão e termos de autorização dispondo sobre os casos de preferência a produtos brasileiros de telecomunicações; 
f) implementação e gestão dos fundos referentes a telecomunicações previstos em lei;
g) classificação dos serviços, quer quanto ao seu interesse coletivo ou restrito, quer quanto ao regime público ou privado; 
h) políticas que visem aumentar a competição entre as operadoras de serviços de telecomunicações; 
i) política de ocupação e uso do binômio órbita-espectro de radiofreqüência; 
j) política para diversificação sustentada das fontes de informação nos serviços de comunicação eletrônica de massa, excetuados os serviços de radiodifusão; 
l) medidas para defesa da privacidade das telecomunicações e dos usuários de telecomunicações;
m) aplicação da política antitruste em telecomunicações. 
II - aconselhar quanto à instituição ou eliminação de serviço no regime público; 
III - apreciar os relatórios anuais do Conselho Diretor; 
IV - requerer informação e fazer proposição a respeito das ações referidas no art. 22 da Lei nº 9.472, de 16 de julho de 1997, e no art. 35 do Regulamento da Agência, aprovado pelo Decreto nº 2.338, de 1997; 
Parágrafo único. Para os efeitos do inciso I deste artigo, entende-se como políticas governamentais de telecomunicações as definidas no art. 18 c/c inciso III do art. 19, da lei nº 9.472, de 1997.
Portanto, pode-se inferir que o Conselho Consultivo da Anatel foi concebido de forma a desempenhar importante atribuição, tanto para o Estado como para a sociedade brasileira. Assim, não se trata de conselho meramente formal, que possa ser descartado pelo gestor público, diante da dificuldade de recomposição de seus membros.
Nesse sentido, conforme pode ser verificado em seu regimento interno, são numerosas as competências contributivas do conselho. Podem ser destacadas, a título de exemplo, além daquelas relativas ao pronunciamento sobre o plano geral de outorgas e o plano geral de metas para a universalização de serviços prestados no regime público, já referenciadas nesta instrução, aquelas relativas ao seu pronunciamento quanto às demais políticas governamentais sobre  telecomunicações, tais como: política tarifária; política de certificação de equipamentos; políticas de interconexões; implementação e gestão dos fundos referentes a telecomunicações, entre muitas outras.
Outrossim, é também por meio dele que se confere, de maneira legítima, a participação dos Poderes do Estado e da sociedade civil na discussão e no aconselhamento de assuntos técnicos afetos à área de telecomunicações. Nesse sentido, como informado na EM 231/MCOM, cabe ao conselho, como uma de suas principais atribuições, a fiscalização quanto à atuação do órgão regulador da área de telecomunicações.  
Assim, de forma a que esse conselho possa voltar a desempenhar suas atribuições de maneira perene e com plena capacidade de atuação, ampliando-se a participação da sociedade em relação à discussão da política pública voltada para telecomunicações, é preciso alcançar solução para o preenchimento das vagas de conselheiro ainda existentes. Por conseguinte, que a ausência de membros não seja mais utilizada como justificativa para que o conselho não seja ouvido sobre importantes assuntos dessa área, em especial, quando do estabelecimento de políticas voltadas à universalização dos serviços de telecomunicações, assim como daquelas cujas deliberações lhe são conferidas pelo regimento interno da Anatel.
Assim, diante de todo o exposto, foram apresentadas na instrução preliminar as seguintes propostas de deliberação:
a) determinar à Presidência da República, com fundamento no art. 4º da Resolução-TCU 315/2020, que, no prazo de trinta dias, escolha e designe os integrantes do Conselho Consultivo da Anatel, tendo em vista a constatação de infringência ao disposto no art. 34 da Lei 9.472/1997 c/c o § 4º do art. 37 do Anexo I do Decreto 2.338/1997; 
b) determinar à Agência Nacional de Telecomunicações, com fundamento no art. 4º da Resolução-TCU 315/2020, que, no prazo de quinze dias após a designação dos membros do Conselho Consultivo da Anatel, convoque reunião extraordinária desse Conselho para a apreciação da proposição relativa ao Plano Geral de Metas para a Universalização do Serviço Telefônico Fixo Comutado Prestado no Regime Público em sua quinta versão (PGMU V) , tendo em vista a existência de vício na edição do Decreto 10.610/2021 por infringência ao art. 35, inciso I, da Lei 9.472/1997 c/c o art. 42 do Anexo I do Decreto 2.338/1997;  
Dos comentários dos gestores
Em conformidade com o disposto no § 1º do art. 14 da Resolução-TCU 315/2020, a versão preliminar desta instrução foi remetida à Agência Nacional de Telecomunicações (Anatel) e à Casa Civil da Presidência da República (PR) , com a finalidade de possibilitar aos gestores se manifestarem sobre o teor das propostas de determinação, ponderando, se necessário, quanto às consequências práticas da implementação das medidas aventadas e eventuais alternativas (peças 41 a 48) .
Nesse sentido, a Anatel apresentou suas considerações (peças 49 a 51) , por meio do Ofício 102/2021/AUD-Anatel, de 3/12/2021 (peça 49) , o qual encaminhou cópia do Memo 136/2021/PRUV/SPR, que tratou especificamente do assunto (peça 50) . Em apertada síntese, a Anatel informou já ter realizado todas as considerações necessárias quanto ao assunto em comento, reafirmando considerar ter atuado de forma diligente na tentativa de recompor o quadro do Conselho Consultivo da agência. Foi apresentado ainda cópia do Informe 69/2021/PRUV/SPR (peça 51) , cujo conteúdo já foi objeto de análise desta instrução anteriormente (peça 39) , de maneira que não foram tecidos quaisquer comentários quanto às consequências práticas da implementação das medidas a serem propostas na presente instrução.
A seu turno, após pedido de prorrogação de prazo (peça 52) , a Presidência da República, por meio de sua Casa Civil, encaminhou resposta por intermédio do Ofício 252/2022/SE/CC/CC/PR, de 13/1/2022, se pronunciando no sentido de não haver oposição às preditas deliberações a serem propostas por esta unidade técnica, não havendo outros comentários adicionais a serem feitos (peça 53) . 
Posteriormente, por meio do Ofício 36/2022/AUD-Anatel, de 23/6/2022 (peça 58) , a Anatel complementou sua resposta, conforme salientado anteriormente, destacando que após a reconstituição do quórum deliberativo do Conselho Consultivo, foi realizada a 206ª Reunião do Conselho Consultivo da Anatel, realizada em 13/6/2022, oportunidade em que os conselheiros, por unanimidade, acolheram o entendimento constante no Parecer 470/2021/PFE-ANATEL/PGF/AGU (peça 60) no sentido de ter havido "perda de objeto da manifestação opinativa do Conselho Consultivo, quanto ao processo referente ao PGMU V, em decorrência de sua aprovação pelo Presidente da República, com o consequente exaurimento de finalidade".
Nesse sentido, é oportuno ressaltar que essa informação, embora extemporânea, trouxe repercussão quanto ao entendimento aventado anteriormente por esta unidade técnica, de maneira que será alterada a proposta de determinação que seria dirigida à Anatel, conforme será explanado a seguir. Não obstante, permanece pertinente a proposta de deliberação atinente à Presidência da República, uma vez que não foram apresentadas objeção quanto à medida a ser implementada por meio da determinação proposta e tampouco tecidas ponderações quanto a possíveis alternativas.
Da situação superveniente ensejadora de paralização momentânea da presente representação
Conforme salientado anteriormente, com o intuito de serem obtidas mais evidências e elementos que pudessem embasar a análise de mérito referente às questões levantadas nesta representação, e tendo por base o fato de que a aprovação de PGMU desprovida de manifestação do Conselho Consultivo da Anatel, para além de indicar uma possível infração ao disposto na Lei Geral de Telecomunicações, poderia ter prejudicado o estabelecimento dos parâmetros de universalização que melhor atendessem o interesse público, diante da reduzida contribuição da sociedade, também representada por meio do conselho, foi proposta diligência aos órgãos responsáveis pelo encaminhamento e aprovação do PGMU (peça 7) , cujas respostas e análise foram objeto de escrutínio nesta instrução.
Ocorre, porém, que, ainda durante a análise da documentação apresentada, o Ministério das Comunicações (MCOM) publicou, no uso de suas atribuições constitucionais e conforme disposto no art. 37, inciso VI, e § 2º do Regulamento Interno da Anatel, editais de convocação com o objetivo de que as diversas entidades representativas, que têm direito a assento no Conselho Consultivo da Anatel, pudessem apresentar nomes ao MCOM, cuja relação deveria ser objeto de seleção por parte do ministério, com o objetivo de que fosse recomposto o quórum de membros do referido conselho consultivo. Nesse sentido, a instrução de mérito, em elaboração à época, foi interrompida, haja vista a possibilidade de que medidas em andamento viessem a dispensar a proposição de determinação, conforme orientação emanada pelo art. 16, § único, inciso I, da Resolução-TCU 315/2020.
Os mencionados editais (18, 19 e 20/2022/SEI-MCOM) foram publicados no Diário Oficial da União (DOU) , Seção 3, pág. 10, da edição do dia 16/2/2022 (peça 57) . O prazo estabelecido para apresentação de lista de nomes pelas entidades, a contar da publicação dos editais, foi de trinta dias.
Posteriormente, foram publicados na Seção 2, página 1, do DOU do dia 5/5/2022 (peça 61) , os decretos de designações dos conselheiros, fruto da análise e escolha pelo MCOM dos nomes indicados pelas entidades representativas em resposta aos editais de convocação citados anteriormente. 
Ademais, foram designados novos representantes do Poder Executivo junto ao conselho, conforme nomeação constante de decretos publicados na Seção 2 do Diário Oficial da União de 15 e 18/3/2022 (peças 62 e 63) .
Dessa forma, o Conselho Consultivo da Anatel passou a contar, de um total de doze possíveis membros, com oito conselheiros designados, alcançando, assim, quórum suficiente para suas deliberações.
De maneira a se ter uma melhor visualização da atual situação quanto à composição do Conselho Consultivo da Anatel, apresenta-se a seguir um quadro-resumo, com destaque para a instituição indicadora do membro; o nome do conselheiro e a respectiva previsão de fim de mandato.
Quadro-resumo: composição atual dos membros do Conselho Consultivo da Anatel
	Instituição
	Nome
	Fim do Mandato

	Senado Federal
	Leonardo Almeida Bortoletto 
	2025

		Fábio Veras de Souza 
	2024

	Câmara dos Deputados
	Vago
	-

		Vago
	-

	Poder Executivo
	Marcus Vinicius Galletti Arrais
	2024

		Gabriella Nascimento Santos 
	2025

	Prestadoras
	Cristiane Sanches de Souza Corrêa
	2023

		José Alexandre Novaes Bicalho 
	2025

	Usuários
	Vago
	-

		Vago
	-

	Sociedade
	Luiz Eduardo Lemos de Almeida 
	2023

		Fábio Pereira Zacharias 
	2025

Fonte: elaboração própria, com base em informações públicas disponibilizadas pela Anatel ( https://www.gov.br/anatel/pt-br/composicao/conselho-consultivo/quem-e-quem, acessado em 31/5/2022) 
Diante dessa situação fática, embora o conselho possa ter retomado sua capacidade para deliberação, observa-se que ainda existe dificuldade no preenchimento da totalidade das vagas. Até o presente momento, encontram-se quatro vagas a serem preenchidas. Nesse sentido, a proposta preliminar de encaminhamento continua pertinente e atual, necessitando apenas de atualização redacional. Assim, faz-se necessário ajustar a proposta de determinação, de maneira que o processo de indicação e escolha dos membros do Conselho Consultivo da Anatel não volte a depender da ação profilática desta Corte de Contas. 
Propõe-se, dessa forma, que a determinação, a qual seria encaminhada preliminarmente para a Presidência da República seja substituída por ciência, uma vez que não persiste mais a situação anteriormente identificada. Ademais, com objetivo de que não se repita a situação de ausência de conselheiros por falta de indicação das entidades representativas ou de alguma casa legislativa, e para que o conselho possa desempenhar plenamente as funções estabelecidas na LGT, propõe-se que seja encaminhada a seguinte deliberação:
a) dar ciência à Presidência da República, com fundamento no art. 9º da Resolução-TCU 315/2020, que, configurada a ausência de indicações previstas nos incisos I a VI do art. 37 do Anexo I do Decreto 2.338/1997, a inércia diante da necessidade de escolha dos conselheiros do Conselho Consultivo da Anatel infringe o disposto no art. 37, § 4º, do Anexo I do Decreto 2.338/1997;
Quanto à proposta anteriormente aventada por esta unidade técnica relativamente à atuação da Anatel, verificou-se a sua desnecessidade, tendo em vista que se pretendia com a referida proposta de deliberação a convocação de reunião pela Agência Reguladora para que o Conselho Consultivo da Anatel pudesse opinar sobre proposição relativa ao Plano Geral de Metas para a Universalização do Serviço Telefônico Fixo Comutado Prestado no Regime Público em sua quinta versão (PGMU V) . Nesse sentido, conforme informado pelo Ofício 36/2022/AUD-Anatel, de 23/6/2022 (peça 58) , esse objetivo foi alcançado, tendo a reunião que tratou do assunto em comento sido realizada em 13/6/2022, oportunidade em que o caso foi tratado pelo Conselho Consultivo da Anatel.
CONCLUSÃO
Trata-se de representação formulada pela Secretaria de Fiscalização de Infraestrutura Hídrica, de Comunicações e de Mineração (SeinfraCOM) , em face de possíveis irregularidades ocorridas na Agência Nacional de Telecomunicações (Anatel) , relacionadas à aprovação do Plano Geral de Metas para a Universalização do Serviço Telefônico Fixo Comutado Prestado no Regime Público (PGMU) , sem a devida posição do Conselho Consultivo da agência (parágrafo 1 desta instrução) .
O Decreto 10.610/2021, publicado em 27/1/2021, aprovou o atual PGMU. Não obstante a publicação do referido decreto, esta unidade técnica verificou, ao consultar o processo de elaboração do atual plano (PGMU 5) , um possível descumprimento do art. 35 da Lei 9.472/1997 - Lei Geral de Telecomunicações (LGT) , pois não fora identificada a participação do Conselho Consultivo da Anatel na sua formulação (parágrafos 2-4 desta instrução) 
Por estarem presentes os requisitos de admissibilidade, o Ministro Walton Alencar Rodrigues, relator do presente processo, conheceu da representação e autorizou a realização de diligência por esta unidade técnica (peça 10) , cujas respostas foram avaliadas nesta instrução (parágrafo 7 desta instrução) .
Para atendimento às obrigações de universalização da LGT, a Anatel elabora periodicamente o Plano Geral de Metas de Universalização  (PGMU) . O plano elaborado pela agência é encaminhado, então, ao Ministério das Comunicações para a posterior aprovação do Poder Executivo, por meio de decreto presidencial. Como etapa intermediária, antes do encaminhamento ao ministério supervisor, deve ser ouvida a opinião do Conselho Consultivo da Anatel. Essa etapa não foi identificada, de maneira que foi necessário diligenciar os órgãos responsáveis pelo tema (parágrafos 8-15 desta instrução) 
A Anatel apresentou a descrição das etapas cumpridas para a aprovação da proposta do PGMU 5, delineando-se as razões factuais que culminaram no encaminhamento desse plano geral ao Ministério das Comunicações, sem a avaliação opinativa do seu Conselho Consultivo. 
Ressalta-se o fato de que, embora tenha reconhecido tratar-se de dispositivo mandatório da LGT, a Anatel concluiu que, no caso concreto, haveria prejuízo com a paralisação do trâmite de política pública, tendo em vista que a apreciação da matéria pelo Conselho Consultivo se mostrava impossível, à época, dada a inexistência de quórum do referido conselho. Para tomar essa decisão, a Anatel teria se apoiado no Parecer 405/2017/PFE-Anatel/PGF/AGU, da Procuradoria Federal Especializada da Anatel (parágrafos 16-22 desta instrução) .
Acrescentou-se que o Conselho Diretor teria sido diligente quanto à busca pela recomposição dos membros do Conselho Consultivo, mas que não teria alcançado êxito por razões alheias à vontade da Anatel (parágrafos 23-24 desta instrução) .
Posteriormente, por meio do Ofício 36/2022/AUD-Anatel, de 23/6/2022 (peça 58) , a Agência Reguladora informou que, após a reconstituição do quórum deliberativo de seu conselho consultivo, foi realizada a 206ª Reunião do Conselho Consultivo da Anatel, realizada em 13/6/2022, oportunidade em que o os conselheiros, por unanimidade, acolheram o entendimento constante no Parecer 470/2021/PFE-ANATEL/PGF/AGU (peça 60) no sentido de ter havido " perda de objeto da manifestação opinativa do Conselho Consultivo, quanto ao processo referente ao PGMU V, em decorrência de sua aprovação pelo Presidente da República, com o consequente exaurimento de finalidade" (parágrafo 26 desta instrução) .
Em função da decisão proferida na referida reunião deliberativa do conselho consultivo, esta unidade técnica verificou a desnecessidade de encaminhamento de proposta de deliberação relativa a este ponto, tendo em vista que o objetivo almejado foi alcançado, na medida em que o assunto relativo à implementação do PGMU V foi discutido no âmbito daquele conselho consultivo (parágrafo 100) .
O Ministério das Comunicações apresentou a mesma narrativa exposta pela Anatel em relação à necessidade de encaminhar-se a proposta do PGMU sem que o Conselho Consultivo fosse ouvido. Reconheceu-se, também, a importância da análise que deveria ter sido realizada pelo Conselho Consultivo, ressalvando-se, no entanto, não considerar prejudicada a participação da sociedade civil na discussão da proposta do PGMU 5, na medida em que essa proposta foi submetida ao escrutínio dos cidadãos por meio da realização de consulta pública.
Aduziu, ainda, no sentido de que esse assunto fora tratado pela sua Consultoria Jurídica e que, por meio do Parecer 191/2020/CONJUR-MCOM/CGU/AGU, avaliou-se não haver óbice para a continuidade do encaminhamento de proposta do PGMU nos termos pretendidos e que foram realizados esforços, sem sucesso, para a recomposição do número de membros do conselho (parágrafos 29-43 desta instrução) .
 A seu turno, a Casa Civil e a Secretaria-Geral da Presidência da República informaram que, após ter sido avaliada a documentação referente ao PGMU, concluiu-se pela legalidade da proposta, não havendo óbice para a publicação do Decreto 10.610/2021, que cuidou do PGMU 5 (parágrafos 44-56 desta instrução) .
Ao realizar a análise técnica, verificou-se que, de maneira geral, todos os órgãos diligenciados apresentaram a mesma versão quanto à necessidade de prosseguir com os trâmites de encaminhamento da proposta de novo PGMU, sem a contribuição do Conselho Consultivo da Anatel.
Assim, apesar de considerarem o opinativo do conselho importante, o prosseguimento da política pública não poderia ser prejudicado, dada a dificuldade, conforme alegado, na reposição dos membros do Conselho Consultivo.
Verificou-se, no entanto, que o remédio legal para a recomposição do quadro de conselheiros é apresentado no próprio Decreto 2.338/1997. Conforme o parágrafo 4º do art. 37 do referido decreto, na ausência de indicações, o Presidente da República escolherá livremente os conselheiros.
Destaca-se, por oportuno, que em parecer exarado pela Procuradoria Federal Especializada junto à Anatel foi apontado o fato de que a ausência de quórum para deliberação do Conselho Consultivo da Anatel é situação antiga e que vigorou por longo período, sem que o remédio apontado anteriormente tivesse sido utilizado (parágrafo 76) . 
 A análise técnica deixa claro não estar cogitando de nulidade do Decreto 10.610/2021 (PGMU V) , mas, tão somente, demonstrando haver solução para a recomposição dos membros do Conselho Consultivo, de maneira a lhe ser proporcionado plena capacidade de atuação (parágrafos 57-85 desta instrução) .
Posteriormente, por meio do Ofício 36/2022/AUD-Anatel, de 23/6/2022 (peça 58) , a Anatel complementou sua resposta, destacando que após a reconstituição do quórum deliberativo do Conselho Consultivo, foi realizada a 206ª Reunião do Conselho Consultivo da Anatel, realizada em 13/6/2022, oportunidade em que os conselheiros, por unanimidade, acolheram o entendimento constante no Parecer 470/2021/PFE-ANATEL/PGF/AGU (peça 60) no sentido de ter havido "perda de objeto da manifestação opinativa do Conselho Consultivo, quanto ao processo referente ao PGMU V, em decorrência de sua aprovação pelo Presidente da República, com o consequente exaurimento de finalidade".
Nesse sentido, é oportuno ressaltar que essa informação, embora extemporânea, trouxe repercussão quanto ao entendimento aventado anteriormente por esta unidade técnica, de maneira que o objetivo pretendido pela proposta de determinação anteriormente sugerida foi considerada exaurida, razão pela qual não se identificam vícios vigentes e relevantes que possam justificar a atuação corretiva pelo TCU. Não obstante, permanece pertinente a proposta de deliberação atinente à Presidência da República, uma vez que não foram apresentadas objeção quanto à medida a ser implementada por meio da determinação proposta e tampouco tecidas ponderações quanto a possíveis alternativas. (parágrafos 89-90) 
Cabe ressaltar, no entanto, a ocorrência de situação ensejadora de interrupção momentânea desta representação, tendo em vista a publicação de editais de convocação para escolha de novos membros do Conselho Consultivo da Anatel, por parte do Ministério das Comunicações. Esse processo resultou na posse de oito novos membros do aludido conselho.
Nesse sentido, e diante da situação fática exposta anteriormente, foi necessária a apresentação de ajustes quanto à proposta de deliberação anteriormente concebida para a Presidência da República, propondo-se uma nova deliberação nos seguintes termos (parágrafos91-99) :
a) dar ciência à Presidência da República, com fundamento no art. 9º da Resolução-TCU 315/2020, que, configurada a ausência de indicações previstas nos incisos I a VI do art. 37 do Anexo I do Decreto 2.338/1997, a inércia diante da necessidade de escolha dos conselheiros do Conselho Consultivo da Anatel infringe o disposto no art. 37, § 4º, do Anexo I do Decreto 2.338/1997;
PROPOSTA DE ENCAMINHAMENTO
Ante todo o exposto, submetem-se os autos à consideração superior, propondo:
a) conhecer da presente representação, satisfeitos os requisitos de admissibilidade previstos nos arts. 235 e 237, inciso VI, do Regimento Interno deste Tribunal e no art. 103, § 1º, da Resolução-TCU 259/2014, para, no mérito, considerá-la procedente;
b) com fundamento nos arts. 91 a 93 da Resolução-TCU 259/2014, deferir o pedido realizado à peça 44;
c) dar ciência à Presidência da República, com fundamento no art. 9º da Resolução-TCU 315/2020, que, configurada a ausência de indicações previstas nos incisos I a VI do art. 37 do Anexo I do Decreto 2.338/1997, a inércia diante da necessidade de escolha dos conselheiros do Conselho Consultivo da Anatel infringe o disposto no art. 37, § 4º, do Anexo I do Decreto 2.338/1997;
d) informar a Agência Nacional de Telecomunicações e a Presidência da República do acórdão que vier a ser proferido, destacando que o relatório e o voto que fundamentam a deliberação a ser encaminhada podem ser acessados por meio do endereço eletrônico www.tcu.gov.br/acordaos;e
e) encerrar os presentes autos, com fundamento no art. 169, inciso III, do Regimento Interno."

não há.

Não atuou.

REPRESENTAÇÃO. PLANO GERAL DE METAS PARA A UNIVERSALIZAÇÃO DO SERVIÇO TELEFÔNICO FIXO COMUTADO PRESTADO NO REGIME PÚBLICO. FALTA DE PARTICIPAÇÃO DO CONSELHO CONSULTIVO DA ANATEL. AUSÊNCIA DE QUÓRUM MÍNIMO PARA A DELIBERÇÃO. CARGOS VAGOS. INÉRCIA NA ESCOLHA DOS CONSELHEIROS PELA PRESIDÊNCIA DA REPÚBLICA. CIÊNCIA.

REPRESENTAÇÃO (REPR)

Unidade de Auditoria Especializada em Comunicações (AudComunicações).

Registro que atuo nestes autos em substituição ao Ministro Walton Alencar Rodrigues, de acordo com a Portaria-TCU nº 18-SEAE, de 06/03/2023.
Tratam os autos de representação formulada pela então Secretaria de Fiscalização de Infraestrutura Hídrica, de Comunicações e de Mineração (atual AudComunicações) acerca de possível irregularidade na aprovação da quinta versão do Plano Geral de Metas para a Universalização do Serviço Telefônico Fixo Comutado Prestado no Regime Público (PGMU 5) .
A irregularidade consiste na ausência de manifestação do Conselho Consultivo da Agência Nacional de Telecomunicações (Anatel) no processo de aprovação do PGMU 5, em dissonância com o art. 35, inciso I, da Lei 9.472/1997 (Lei Geral de Telecomunicações) .
Ao conhecer da denúncia, por estarem presentes os requisitos de admissibilidade, autorizei a diligência sugerida pela unidade técnica sobre os motivos que levaram à edição do Decreto 10.610/2021, que aprovou o PGMU 5, sem a prévia manifestação do Conselho Consultivo da Anatel.
Como resposta, foi informado que a falta de envio do PGMU 5 ao Conselho Consultivo da Anatel ocorreu devido à vacância de cargos de conselheiros que impediu a formação do quórum mínimo para a deliberação colegiada.
Diante disso, a unidade instrutora propôs conhecer da representação para, no mérito, considerá-la procedente, dando-se ciência à Presidência da República que, configurada a ausência de indicações pelos órgãos e entidades responsáveis, a inércia em escolher os conselheiros do Conselho Consultivo da Anatel infringe o disposto no art. 37, § 4º, do Anexo I, do Decreto 2.338/1997.
Feito esse breve resumo, passo a decidir.
No mérito, concordo com a proposta de encaminhamento da unidade técnica, incorporando os respectivos argumentos às minhas razões de decidir.
Ao revés do disposto no art. 35, inciso I, da Lei 9.472/1997, houve aprovação do PGMU 5 ocorreu sem a oportuna manifestação do Conselho Consultivo da Anatel, cuja natureza é de órgão colegiado de participação institucionalizada da sociedade nas atividades e decisões da agência.
Todavia, não há como perder de vista que o PGMU 5 já foi aprovado pelo Presidente da República por meio do Decreto 10.610/2021, que entrou em vigor em 27 de janeiro de 2021.
Com efeito, houve a perda de objeto da manifestação opinativa do Conselho Consultivo. 
De todo modo, considerando que, atualmente, existem quatro cargos vagos de conselheiros pendentes de indicação, sendo dois pela Câmara dos Deputados e dois pelas entidades representativas dos usuários, na hipótese de inércia em promover a referida escolha, cabe ao Presidente da República indicá-los livremente, nos termos do art. 37, § 4º, do Anexo I, do Decreto 2.338/1997.
Após a autuação da representação em apreciação, o quórum mínimo foi reestabelecido, a despeito dos quatro cargos vagos. Contudo, a ciência à Presidência da República revela-se adequada para evitar que, futuramente, os planos e as políticas governamentais de telecomunicações sejam aprovados sem a manifestação do Conselho Consultivo da Anatel.
Assim, conheço da representação para, no mérito, considerá-la procedente, sem prejuízo de dar ciência à Casa Civil Presidência da República que, configurada a ausência de indicações de conselheiros para o Conselho Consultivo da Anatel, compete ao Presidente da República escolhê-los livremente, sob pena de violação ao art. 37, § 4º, do Anexo I, do Decreto 2.338/1997.
Ante o exposto, voto para que o Tribunal adote o acórdão que submeto à apreciação do Colegiado.
TCU, Sala das Sessões, em 7 de março de 2023. 
Weder de Oliveira
Relator